高雄高等行政法院判決
　　　　　　　　　　　　　　　　　　 96年度再字第00041號
再 審原 告　有限責任台南市機關員工消費合作社聯合社
代　表　人　甲○○
再 審被 告　財政部台灣省南區國稅局
代　表　人　乙○○　局長
上列當事人間因營利事業所得稅事件，再審原告對最高行政法院
中華民國94年2月17日94年度判字第230號確定判決，提起再審之
訴。本院判決如下：
    主  文
再審之訴駁回。
再審訴訟費用由再審原告負擔。
    事  實
壹、事實概要：
    緣再審原告88年度營利事業所得稅結算申報，列報免稅所得
    新台幣（下同）5,200,305元，再審被告以再審原告係機關
    員工消費合作社聯合社組織，除政府委託代辦及適應非常之
    緊急措施者外，不得以物品售與非社員，惟再審原告卻直接
    銷售貨物予所屬社員社之社員，且又未能提示政府委託代辦
    之文件，不符免稅規定之要件，乃否准認列上開免稅所得，
    並核定再審原告之課稅所得額為5,348,636元。再審原告不
    服，申經復查未獲變更，提起訴願亦遭決定駁回，遂提起本
    件行政訴訟。嗣經本院92年度訴字第304號判決駁回再審原
    告之訴，再審原告復向最高行政法院提起上訴，仍遭該院以
    94年度判字第230號判決駁回其上訴而告確定。再審原告因
    認前開最高行政法院確定判決有行政訴訟法第273條第1項第
    13款之法定再審事由，遂向最高行政法院提起再審之訴，案
    經最高行政法院以96年度裁字第1478號裁定移送本院審理。
貳、兩造聲明：
一、再審原告聲明求為判決：
（一）原確定判決廢棄。
（二）訴願決定及原處分（含復查決定）均撤銷。
二、再審被告聲明求為判決：
（一）再審原告之訴駁回。
（二）訴訟費用由再審原告負擔。
參、兩造之爭點：
甲、再審原告主張之理由略以：
一、按「有左列各款情形之一者，得以再審之訴對於確定終局判
    決聲明不服。但當事人已依上訴主張其事由或知其事由而不
    為主張者，不在此限：．．．13．當事人發見未經斟酌之證
    物或得使用該證物者。但以如經斟酌可受較有利益之裁判者
    為限。」行政訴訟法第237條第1項第13款定有明文。
二、查本件原確定判決援引財政部民國（下同）89年1月10日台
    財稅第881929554號函釋駁回再審原告之上訴，殊不知該函
    釋業經財政部於93年12月24日台財稅字第09304559140號函
    不再援引適用。依司法院釋字第287號解釋：「行政主管機
    關就行政法規所為之釋示，係闡明法規之原意，固應自法規
    生效之日起有其適用．．．。」是再審被告未將不利於再審
    原告之事由予以排除，而對再審原告之課稅行為，洵屬違法
    補徵，依法提起本件再審之訴云云，請求廢棄原確定判決。
乙、再審被告答辯之理由略以：
一、按「有左列各款情形之一者，得以再審之訴對於確定終局判
    決聲明不服。但當事人已依上訴主張其事由或知其事由而不
    為主張者，不在此限：．．．13．當事人發見未經斟酌之證
    物或得使用該證物者。但以如經斟酌可受較有利益之裁判者
    為限。」為行政訴訟法第273條第1項第13款所明定。
二、次按，當事人以發見未經斟酌之證物為再審之事由者，須該
    證物在前訴訟程序事實審言詞辯論終結前已經存在，因當事
    人不知有此證物或因故不能使用該證物，致未經斟酌，現始
    知之或得使用者為限。若該證物在前事實審言詞辯論終結前
    所不存在，或經當事人聲明而為行政法院認為無必要而不予
    調查者，非本款之再審事由（陳計男先生著，行政訴訟法釋
    論，693頁）。本件前訴訟程序事實審於92年8月7日言詞辯
    論終結，本件原確定判決已審酌全辯論意旨，並無再審原告
    所稱發見未經斟酌之證物，自無再審事由。
三、本件再審原告供銷貨物予非社員，且非屬政府委託其代辦業
    務之有限責任中華民國合作社聯合社社員，不符所得稅法第
    4條第1項第14款免納所得稅之規定，再審被告否准認列免稅
    所得，依法並無不合。查再審原告為有限責任台南市機關員
    工消費合作社聯合社，屬合作社組織，社員為有限責任台南
    市各機關員工消費合作社，其經營之業務，依合作社法規定
    ，須銷售與社員之貨物或勞務，及政府委託其代辦之業務，
    始能免徵所得稅。亦即合作社組織銷售貨物或勞務主張免徵
    所得稅者，須符合銷售對象為社員，及政府委託其代辦之業
    務始足當之。所謂「社員」係指社員社（法人）及個人社員
    （自然人）而言，而所謂「政府委託其代辦之業務」，係指
    應以政府基於職能所應為之業務，並由政府直接委託代辦者
    為限。再審原告88年度對非社員且非屬政府委託其代辦業務
    之有限責任中華民國合作社聯合社社員、臺灣鐵路管理局及
    保七總隊等銷售貨品，有鈞院92年度訴字第304號判決可稽
    。次查，行政院人事行政局固係公務人員福利政策主管機關
    ，惟公務員日常生活必需品供應之業務並非其法定職權範圍
    ，中華民國消費合作社聯合社承辦此業務，僅係私經濟行為
    上之民事委任，自無合作社法施行細則第5條規定之適用，
    再審原告非中華民國消費合作社聯合社之社員，自不得主張
    與聯合社之社員交易亦適用，其承辦此項供銷業務，自亦非
    屬政府委託其代辦之業務。是再審原告供銷貨物予非社員且
    非屬政府委託其代辦業務之有限責任中華民國合作社聯合社
    社員，不符所得稅法第4條第1項第14款免納所得稅之規定，
    再審被告否准認列免稅所得，依法並無不合。
    理  由
一、本件被告代表人原為朱正雄局長，嗣變更為乙○○局長，茲
    據其聲明承受訴訟，核無不合，應予准許，先此敘明。
二、按「再審之訴顯無再審理由者，得不經言詞辯論，以判決駁
    回之。」行政訴訟法第278條第2項定有明文。次按「有左列
    各款情形之一者，得以再審之訴對於確定終局判決聲明不服
    。但當事人已依上訴主張其事由或知其事由而不為主張者，
    不在此限：．．．13．當事人發見未經斟酌之證物或得使用
    該證物者。但以如經斟酌可受較有利益之裁判者為限。」為
    同法第273條第1項第13款所明定。惟所謂「當事人發現未經
    斟酌之證物」，係指該證物在前訴訟程序時業已存在，而為
    當事人所不知或不能使用，今始知悉或得予利用者而言，且
    以如經斟酌可受較有利益之裁判者為限，始得據以提起再審
    之訴，最高行政法院69年判字第736號判例足資參照。此係
    著眼於促使當事人在前訴訟程序事實審言詞辯論終結前，將
    已存在並已知悉而得提出之證物全部提出，以盡攻擊防禦之
    能事，並無限制人民訴訟權之虞，此觀諸司法院釋字第355
    號解釋自明。又若當事人雖已主張其再審之訴具備行政訴訟
    法第273條第1項第13款規定之要件，而經法院審查結果其實
    無此事由者，則其再審之訴即為顯無理由。
三、本件再審原告提起再審之訴，無非主張：原確定判決援引財
    政部89年1月10日台財稅第881929554號函釋駁回再審原告之
    上訴，而該函釋業經財政部以93年12月24日台財稅字第0930
    4559140號函發布不再援引適用，且司法院釋字第287號解釋
    ：「行政主管機關就行政法規所為之釋示，係闡明法規之原
    意，固應自法規生效之日起有其適用．．．。」因而認最高
    行政法院94年度判字第230號確定判決有行政訴訟法第273條
    第1項第13款之法定再審事由云云，資為論據。
四、經查，行政訴訟法第273條第1項第13款所稱之證物包括證書
    及與證書有相同效力之物件或勘驗物，不包括法規之規定在
    內。按再審原告所主張之財政部89年1月10日台財稅第00000
    0000號：「消費合作社聯合社直接銷售貨物或勞務與所屬社
    員社之社員，除符合政府委託代辦及為適應非常之緊急措施
    者，免徵營業稅及所得稅外，應依法課徵營業稅及所得稅。
    」之函釋，固於93年12月24日經同部台財稅字第0930455914
    0號函文發布不再援引適用；且依司法院釋字第287號解釋：
    「行政主管機關就行政法規所為之釋示，係闡明法規之原意
    ，固應自法規生效之日起有其適用．．．。」此純為法規適
    用之問題，並非證書或與證書有相同效力之物件或勘驗物，
    故其自非行政訴訟法第273條第1項第13款所稱之證物。此外
    ，再審原告並未提出任何證書、物件或勘驗物以供審酌，僅
    主張上開財政部函釋既已不再援引適用，而再審被告未將不
    利於再審原告之事由予以排除，而對再審原告之課稅行為，
    洵屬違法補徵云云，揆諸前揭說明，自與行政訴訟法第273
    條第1項第13款規定之再審要件皆不相符，揆諸前揭說明，
    本件再審之訴，顯無理由，應予駁回。
五、綜上所述，本件再審原告主張原確定判決即最高行政法院94
    年度判字第230號判決有行政訴訟法第273條第1項第13款規
    定之再審事由，委無足採。是再審原告提起本件再審之訴，
    為顯無理由，爰不經言詞辯論，逕以判決駁回之。
六、據上論結，本件再審之訴為顯無理由，依行政訴訟法第281
    條、第278條第2項、第98條第1項前段，判決如主文。
中　　華　　民　　國　　96　　年　  10　　月　　9　　 日
                  第三庭審判長法  官　江幸垠
                              法  官　李協明
                              法  官　詹日賢
以上正本係照原本作成。
如不服本判決，應於判決送達後20日內向本院提出上訴書狀，其
未表明上訴理由者，應於提起上訴後20日內向本院提出上訴理由
書（須按對造人數附繕本）；如於本判決宣示或公告後送達前提
起上訴者，應於判決送達後20日內補提上訴理由書（須附繕本）
。未表明上訴理由者，逕以裁定駁回。
中　　華　　民　　國　　96　　年　  10　　月　　9　　 日
　　　　　　　　　　　　　　　書記官  林幸怡
